臺灣高等法院刑事判決　　　　　　　　96年度上訴字第2683號
上　訴　人
即　被　告　乙○○
上列上訴人因妨害自由案件，不服台灣板橋地方法院九十六年度
訴字第七七八號，中華民國九十六年五月十四日第一審判決（起
訴案號：台灣板橋地方法院檢察署九十六年度偵字第八六五號）
，提起上訴，本院判決如下：
    主  文
原判決關於乙○○部分撤銷。
乙○○共同以其他非法方法，剝奪人之行動自由，累犯，處有期
徒刑壹年貳月，減為有期徒刑柒月。
    事  實
一、乙○○於民國九十年間，因恐嚇案件經臺灣板橋地方法院以
    九十年度訴字第一七三六號刑事判決，判處有期徒刑六月確
    定，甫於九十二年七月八日易科罰金執行完畢。詎其仍不知
    悔改，竟聽從陳維生（台灣板橋地方法院九十六訴字第七七
    九號審理中）之指示，夥同甲○○（已確定）、李明興、鄭
    瑞文、黃昱通（上揭三人台灣板橋地方法院九十六訴字第七
    七九號審理中）及三名姓名年籍不詳之成年男子，共同基於
    妨害自由之犯意聯絡，於九十五年六月二十三日十一時三十
    分許，至台北縣土城市○○路一百三十八號台灣板橋地方法
    院檢察署前，趁丁○○甫開庭完畢之際，持丁○○所開立之
    總額新台幣（下同）八十萬元之本票四張向其索取債務，丁○○拒絕還款，甲○○、李明興、鄭瑞文、黃昱通、乙○○
    及該三名姓名年籍不詳之成年男子等人即將丁○○強押上車
    ，丁○○友人丙○○見狀因擔心丁○○安危而自願上車隨行
    ，乙○○等人遂分別駕駛二台車號不詳之自小客車，先至台
    北市○○○路六一二號一樓「侯美國茶坊」會合，並將丁○○帶入店內，復向丁○○恐嚇以：「若不拿出錢來，不會放
    你走」、「拿不出錢來就割你的腎臟」等語，致丁○○心生
    畏懼，因而聯絡友人匯入五萬元至黃昱通所提供之銀行帳戶
    （帳號：000000000000號）內，乙○○等人仍
    嫌不足，丁○○遂聯絡其母親籌措款項，未料丁○○之母親
    揚言欲報警處理，乙○○等人為免行跡曝光，隨即於同日十
    五時二十分許，開車將丁○○繼續押往臺北市○○○路○段
    一二之二號「集客茶館」並帶入店內，復以相同方式恐嚇丁○○償還票款，丁○○心生畏懼而委請丙○○搭乘甲○○、
    乙○○所駕車輛返家拿取提款卡及支票，再由丙○○至「集
    客茶館」附近提領五萬元，並於「集客茶館」內以其名義開
    立面額十萬元之支票七張（票號：PB0000000至PB0000000號
    ）當場交付乙○○等人後，乙○○等人始將丁○○釋放之。
    嗣警方據報後循線，於九十五年九月二十八日十時十五分許
    ，在臺北縣新莊市○○街六六巷六號四樓等處拘獲黃昱通、
    鄭瑞文、陳維生、李明興等人，並扣得陳維生所持有胡寶珞
    借款本票二張、支票八張，李明興所持有胡寶珞借款支票二
    張等物，始悉上情。
二、案經丁○○訴由台北縣政府警察局報請台灣板橋地方法院檢
    察署檢察官偵查起訴。
    理  由
壹、程序問題：
一、按被告以外之人於審判外之言詞或書面陳述，除法律有規定
    者外，不得作為證據，刑事訴訟法第一百五十九條第一項定
    有明文。次按被告以外之人於偵查中向檢察官所為之陳述，
    除顯有不可信之情況者外，得為證據，同法第一百五十九條
    之一第二項定有明文。是包括共同被告對彼此之證詞、被害
    人、證人等在檢察官偵查中所為之審判外陳述，除有顯不可
    採信之情形外，均有證據能力。本件共犯甲○○於偵查中所
    為之陳述，固為被告以外之人於審判外之陳述，屬傳聞證據
    ，惟公訴人及被告就前開審判外之陳述於本院審理時並未爭
    執其證據能力，迄言詞辯論終結前，亦未表示異議，而本院
    審酌共犯甲○○陳述作成時之情況，核無違法之瑕疵，亦認
    為以之作為證據為適當，揆諸上開規定，本院認共犯甲○○
    於偵查中所為之陳述有證據能力。
二、次按同法第一百五十九條之五規定：被告以外之人於審判外
    之陳述，雖不符前四條之規定，而經當事人於審判程序中同
    意作為證據，法院審酌該言詞或書面陳述作成時之情況，認
    為適當者，亦得為證據。當事人、代理人或辯護人於法院調
    查證據時，知有第一百五十九條第一項不得為證據之情形，
    而未於言詞辯論終結前聲明異議者，視為有前項之同意。是
    被告以外之人於審判外之陳述，除有同法第一百五十九條第
    一項之除外情形，或符合同法第一百五十九條之二、之三、
    第一百五十九條之五，或其他法律有特別規定得為證據之情
    形者外，自不得採為論罪之依據。本件證人丁○○、丙○○
    、胡寶珞、陳維生、李明興、鄭瑞文、黃昱通等人於警詢中
    供述，經本院於審判程序時提示被告並告以要旨，且公訴人
    及被告對該證據能力表示並無意見，是上揭證人之警詢筆錄
    ，自具有證據能力。
三、又本件認定事實所引用之本件卷內所有文書證據、物證，並
    無證據證明係公務員違背法定程序所取得，被告於本院審理
    終結前就卷內所有之卷證資料之證據能力均表示無意見，且
    卷內之文書證據，亦無刑事訴訟法第一百五十九條之四之顯
    有不可信之情況與不得作為證據之情形，則依刑事訴訟法第
    一百五十九條條之五之規定，本件認定事實所引用之本件卷
    證所有文書證據、物證等證據，均有證據能力，合先敘明。
貳、實體問題：
一、訊據上訴人即被告乙○○固坦承當天有跟著甲○○等人至台
    灣板橋地方法院檢察署前找丁○○協調債務，惟辯稱：是他
    （丁○○）自願要去協調債務，沒有人押他，且丙○○說要
    接小孩，我和甲○○有載她去小孩，那時候她為什麼不報警
    云云（見本院卷第三六至三九頁）。經查：
 (一)被害人丁○○於警詢時陳述：我於九十五年六月二十三日當
   天，因一件著作權官司出庭作證，作證完畢後，走出板橋地
   方法院檢察署偵查庭大樓門口處，轉頭要離去時，甲○○與
   一名綽號「李維」（即李明興）及六名黑衣男子，將我團團
   圍住，逼我上「李維」的車子，而陪我一同開庭的女性友人
   丙○○，她關心我安危，向甲○○要求與我一同上車…押往
   「侯美國茶坊」的餐廳，我們被乙○○等人要求坐餐廳的最
   角落，而被告等八人，就坐離門口的座位，面向我與丙○○
   ，藉以監控我的行動，防止我逃跑，…並向我脅迫，如不拿
   錢來要將我的腎臟挖出來賣，一顆不夠的話就割兩顆，兩顆
   不夠的話就挖心臟出來賣…我心裡很害怕，此時甲○○向我
   恐嚇今天無論如何，至少一定要拿四十萬元出來，不然不讓
   我離開，我立即打電話請我朋友匯五萬元至在場的一名叫黃
   昱通所提供之000000000000號帳戶內，匯款後
   ，甲○○叫我打電話給我母親籌錢，未料我母親說要報警處
   理，甲○○一聽我母親說要報警，就掛電話，並向其同夥講
   ，乙○○等人為免行跡曝光，隨即於同日十五時二十分許開
   車將我及丙○○繼續押往「集客茶館」，復以相同方式恐嚇
   我償還票款，我向他們表示我只能再籌五萬元現金出來，此
   時「李維」要我開七張支票出來抵債，我請丙○○回去拿支
   票及現金五萬元再至現場給「李維」，而甲○○怕丙○○報
   警就與另一名不知名男子開車載丙○○回三重住處拿錢及支
   票，丙○○拿到錢及支票回「集客茶館」後，將現金交予鄭
   瑞文，開立七張面額各十萬元之支票交「李維」後，被告乙○○等人就先離開現場等語（見偵卷第四二至六六頁）。
 (二)證人丙○○於警詢時陳述：丁○○於九十五年六月二十三日
   ，因一件著作權官司出庭作證，作證後，走出板橋地方法院
   檢察署偵查庭大樓門口處，遭八名黑衣男子圍過來，並叫丁○○上他們所開來二部車中之一部，我關心他安危，向其中
   一名帶頭之人，要求與丁○○一同上車，之後我們被押往「
   侯美國茶坊」，丁○○被要求座餐廳的最角落一處，而我另
   外坐一邊，一個男的被派看顧我，而他們等七人，就坐離門
   口的座位，面向丁○○，藉以監控他的行動，而那一些押丁○○的七個人，與丁○○談了約三個小時後，我們再被押至
   「集客茶館」裡面。我與丁○○被押往「集客茶館」後，一
   樣被控制在茶館內，而押我們的錢莊份子，先走三位，剩下
   五位，此時其中二位叫丁○○當天籌錢出來，我向丁○○表
   示我只能再籌五萬元現金出來，而其中一名男子，叫我能否
   幫丁○○開七張支票出來抵債，我見丁○○情況危急，只好
   同意回去拿支票，而他們怕我離開後去報警，就由二名男子
   開車押我回三重住處拿支票，後再到「集客茶館」旁之提款
   機內提領現金五萬元給對方，我將現金五萬元交予那些人後
   ，並開立七張面額各十萬元之支票，他們就先離開現場等語
   （見偵卷第七七至八０頁）。
 (三)同案被告甲○○於偵查時稱：…到了集客茶館之後…我與乙○○受丁○○女友之託載他回三重市的住所拿東西，我不清
   楚他拿什麼東西，後來我才知道是支票，我不清楚丁○○女
   友開了幾張支票給李明興，我與李明興約定討回十萬元分三
   萬元，由我和其他三人平分，當天鄭瑞文拿了六千元供我們
   四個人平分，後來支票兌現過二次，每一次李明興拿給我三
   萬元，再由我分給其他三個人等語（見偵卷地二二五頁）；
   其於原審時稱：承認檢察官所起訴之犯罪事實等語（見原審
   卷第二八頁）。
 (四)被告乙○○於偵查時稱：…到了集客茶館之後，喝個茶甲○○又叫我跟他一起載丁○○女友去接小孩…最後散去後甲○○拿給我三千元當作當天陪他去的酬勞，後來又有一次我和
   甲○○出去時，他又給我三千元，並說該筆金錢是和本件催
   討債務有關的酬勞等語（見偵卷第二二八頁）；其於原審時
   稱：承認檢察官所起訴之犯罪事實等語（見原審卷第二八頁
   ）。
 (五)復有陽信商業銀行匯款收執聯一紙、國泰世華商業銀行八德
   分行函、通訊監察電話監聽譯文表（見偵卷第一五四、一六
   一、一八四至二０九頁）在卷可佐。
 (六)綜上，依被害人丁○○及證人丙○○二人所言，渠等就案發
   情形、犯罪人數、犯罪手法、犯罪地點大致相符，而同案被
   告甲○○於原審時供認犯行不諱，且被告乙○○於原審亦坦
   承犯行。準此，足徵被告乙○○之犯行，灼然明確，自應依
   法論科。
 (七)至被告乙○○雖辯稱：我只是跟著去，甲○○給我的錢不是
   討債的報酬，是他欠我的債云云（見本院卷第三六頁反面）
   。然被告乙○○於偵查時稱：…該筆金錢是和本件催討債務
   有關的酬勞等語（見偵卷第二二八頁），可見被告於本院所
   辯伊只是跟著去云云，要屬避重就輕之詞。又被告乙○○另
   辯稱：我和甲○○有載她去小孩，那時候她為什麼不報警云
   云（見本院卷第三八頁反面）。惟依被害人丁○○及證人丙○○二人所述，可知甲○○與乙○○係為防止丙○○去報案
   始載他回三重市的住所拿支票及現金五萬元，縱被告乙○○
   曾帶丙○○去接小孩，然丁○○尚在被告乙○○其他同夥監
   控中，丙○○需迫於現實而不能報警，此與常理並不相違。
   從而，被告乙○○上揭所辯，均屬卸責之詞，不足採信。
 (八)公訴人起訴書稱陳維生夥同甲○○、李明興、鄭瑞文、黃昱
   通及二名姓名年籍不詳之男子，基於共同妨害自由之犯意聯
   絡為本件犯行等語，然據被害人丁○○及證人丙○○二人所
   言，二人係被八名黑衣男子押往「侯美國茶坊」等語。是本
   件行為人應有八人（即有三名姓名年籍不詳之男子），併予
   敘明。
二、被告行為後，刑法部分修正條文於九十五年七月一日起生效
    施行（下稱現行刑法）；復參酌最高法院九十五年五月二十
    三日第八次刑事庭會議決議意旨，現行刑法第二條第一項之
    規定，係規範行為後法律變更所生新舊法律比較適用之準據
    法，於現行刑法施行後，應適用現行刑法第二條第一項之規
    定，為「從舊從輕」之比較。茲就本案新、舊法比較適用之
    結果分敘如下：
  (一)刑法於九十四年二月二日修正公布，九十五年七月一日施行
    ，有關刑法第三百零二條第一項，其法定刑有關罰金部分，
    得處三百元以下罰金，依新修正之刑法施行法第一條之一規
    定，中華民國九十四年一月七日刑法修正施行後，刑法分則
    編所定罰金之貨幣單位為新台幣。九十四年一月七日刑法修
    正時，刑法分則編未修正之條文定有罰金者，自九十四年一
    月七日刑法修正施行後，就其所定之數額提高為三十倍。但
    七十二年六月二十六日至九十四年一月七日新增或修正之條
    文，就其所定數額提高為三倍。刑法第三百零二條第一項之
    罪，就有關得科罰金刑部分，於七十二年六月二十六日至九
    十四年一月七日間並未新增或修正，是依刑法施行法第一條
    之一第二項前段之規定，刑法第三百零二條第一項部分應提
    高為三十倍，即刑法第三百零二條第一項為新台幣九千元以
    下。而依罰金罰鍰提高標準條例第一條之規定，依法律應處
    罰金罰鍰者，就其原定數額提高為二倍至十倍。但法律已依
    一定比率規定罰金或罰鍰之數額或倍數者，依其規定。又依
    行政院會銜司法院於七十二年七月二十七日發布，同年八月
    一日施行，有關刑法定有罰金各條，提高為十倍。是前開刑
    法第三百零二條第一項得處三百元以下罰金，提高為十倍，
    即科罰金銀元三千元，再者銀元與新台幣之比率為一比三，
    故以新台幣計算，上開法條罰金刑部分所得處之最高刑度，
    為新台幣九千元，新舊法並無不同。但修正後刑法第三十三
    條第五款將罰金刑定為「新臺幣一千元以上，以百元計算之
    」，則修正後上開刑法條文所得科處之罰金刑最低為新臺幣
    一千元，而依被告行為時之刑罰法律，即修正前刑法第三十
    三條第五款規定之罰金最低額一元計算，前開之罰金刑最低
    為銀元一元，換算為新臺幣後，最低額僅新臺幣三元。比較
    修正前、後之刑罰法律，自以修正前之法律較有利於被告。
  (二)被告之犯行依修正前之刑法第四十七條或修正後之刑法第四
    十七條第一項之規定，均構成累犯者，則對被告而言並無有
    利或不利之情形，亦不生新舊法比較之問題，應逕依修正前
    之刑法第四十七條，論以累犯，並加重其刑。
三、核被告乙○○所為，係犯刑法第三百零二條第一項之非法剝
    奪行動自由罪。按刑法第三百零二條之妨害自由罪，原包括
    私禁及以其他非法方法剝奪人之行動自由而言，所謂非法方
    法，當包括強暴脅迫等情事在內。被告乙○○等人於妨害自
    由行為繼續中，恐嚇被害人稱：「若不拿出錢來，不會放你
    走」、「拿不出錢來就要割你的腎臟」等，自屬包含於妨害
    丁○○行動自由之同一意念之中，縱其所為，合於刑法第三
    百零五條恐嚇危害安全之情形，仍應視為剝奪行動自由之部
    分行為（最高法院七十四年度台上字第三四０四號判例意旨
    參照），起訴書認應再成立刑法第三百零五條之恐嚇危害安
    全罪，尚有未洽。被告乙○○與同案被告甲○○等共八人，
    有犯意之聯絡與行為之分擔，為共同正犯；被告乙○○於九
    十年間，因恐嚇案件經臺灣板橋地方法院以九十年度訴字第
    一七三六號刑事判決，判處有期徒刑六月確定，甫於九十二
    年七月八日易科罰金執行完畢，此有臺灣高等法院被告前案
    紀錄表在卷足稽（見本院卷第一三、一四頁），五年之內，
    再犯有期徒刑以上之本罪，依累犯之規定，加重其刑。
四、原審據以論科，固非無據。惟：(一)被告之犯罪係在九十六年
    四月二十四日之前，原審對被告所為本件犯行，宣告刑為有
    期徒刑一年二月，依中華民國九十六年犯罪減刑條例第二條
    第一項第三款規定，得減其刑二分之一，原審未及審此，尚
    有未合；(二)原審認定被告乙○○與甲○○、李明興三人間具
    有犯意聯絡及行為分擔之共同正犯，與實際參與犯罪之行為
    人人數不符，亦有未洽。被告以原審量刑過重為由上訴，雖
    無理由，但原審判決既有上揭可議之處，自無可維持，應由
    本院就被告乙○○部分撤銷改判。爰審酌被告乙○○犯罪之
    動機、目的、手段、犯罪所生之危害，兼酌及被告乙○○等
    人無視於檢察機關存在，竟在臺灣板橋地方法院檢察署門前
    ，為上揭犯行，暨犯罪後態度等一切情狀，量處如主文第二
    項所示之刑。又被告乙○○犯罪係在九十六年四月二十四日
    之前，爰依中華民國九十六年犯罪減刑條例第二條第一項第
    三款規定，得減其刑二分之一，如主文第二項所示。
據上論斷，應依刑事訴訟法第三百六十九條第一項前段、第三百
六十四條、第二百九十九條第一項前段，刑法第二條第一項前段
、第三百零二條第一項、修正前刑法第二十八條、第四十七條，
罰金罰鍰提高標準條例第一條前段，中華民國九十六年犯罪減刑
條例第二條第一項第三款、第七條判決如主文。
本案經檢察官陳明光到庭執行職務。
中　　華　　民　　國　　96　　年　　10　　月　　23　　日
　　　　　　　　　刑事第十七庭  審判長法　官  趙功恆
                                　　  法　官  孫惠琳
                                　　  法　官  陳憲裕
以上正本證明與原本無異。
如不服本判決，應於收受送達後十日內向本院提出上訴書狀，其
未敘述上訴之理由者並得於提起上訴後十日內向本院補提理由書
（均須按他造當事人之人數附繕本）。
                                      書記官  劉育妃
中　　華　　民　　國　　96　　年　　10　　月　　25　　日
附錄：本案論罪科刑法條全文
刑法第三百零二條第一項：
（剝奪他人行動自由罪）
私行拘禁或以其他非法方法，剝奪人之行動自由者，處 5 年以下
有期徒刑、拘役或 3 百元以下罰金。
因而致人於死者，處無期徒刑或 7 年以上有期徒刑，致重傷者，
處 3 年以上 10 年以下有期徒刑。
第 1 項之未遂犯罰之。
